臺灣臺北地方法院民事判決　　　　　　　99年度訴字第4840號
原　　　告　廖富男
訴訟代理人　魏君婷律師
複代理人　　許幼林律師
被　　　告　廖文川
訴訟代理人　張國權律師
上列當事人間損害賠償事件，本院於民國100年2月1日言詞辯論
終結，判決如下：
    主      文
原告之訴及假執行之聲請均駁回。
訴訟費用新臺幣貳萬仟貳佰柒拾伍元由原告負擔。
    事實及理由
甲、程序方面：按訴狀送達後，原告不得將原訴變更或追加他訴
    。但請求之基礎事實同一、擴張或減縮應受判決事項之聲明
    者，不在此限，民事訴訟法第255條第1項第2款、第3款定有
    明文。所謂請求之基礎事實同一，係指變更或追加之訴與原
    訴之主要爭點有其共同性，各請求利益之主張在社會生活上
    可認為同一或關連，而就原請求之訴訟及證據資料，於審理
    繼續進行在相當程度範圍內具有同一性或一體性，得期待於
    後請求之審理予以利用，俾先後兩請求在同一程序得加以解
    決，避免重複審理，進而為統一解決紛爭者，即屬之。判斷
    是否合於民事訴訟法第255條第1項第2款之「請求之基礎事
    實」同一，應考慮被告之防禦權是否受到不利益及在訴訟之
    過程，准予為訴之變更、追加後，原來已經進行過之訴訟資
    料與證據資料，有無繼續使用之可能性及價值（最高法院90
    年度台抗字第519號裁判意旨參照）。查原告起訴狀所載應
    受判決事項之聲明原為「被告應給付原告新台幣190萬元及
    自起訴狀繕本送達翌日起至清償日止，按年息百分之五計算
    之利息。」，其請求權基礎為「民法第226條、第260條、第
    216條」，嗣於民國100年1月3日言詞辯論期日以民事追加暨
    準備書(一)狀追加第二項聲明為「被告應返還原告新台幣460,
    413元，及自起訴狀繕本送達翌日起至清償日止，按年息百
    分之五計算之利息。」，而其請求權基礎為「民法第259條
    第2款、民法第179條」；復於100年1月27日減縮應受判決事
    項之聲明第一項部分為「被告應給付原告新台幣1,780,755
    元，及自起訴狀繕本送達翌日起至清償日止，按年息百分之
    五計算之利息。」，核其聲明之變更，係屬擴張或減縮應受
    判決事項聲明之情形，且追加請求權基礎，有利於兩造在同
    一程序加以解決，避免重複審理，進而為統一解決紛爭，揆
    諸上揭規定，尚稱相符，應予准許。
乙、實體方面：
  一、原告起訴主張：被告為原告之父，兩造前於95年8月16日
      簽訂讓渡書，約定將被告所有坐落於新北市○○區○○段
      513地號（權利範圍為四分之一）及其上同地段第95建號
      （門牌號碼為新北市○○區○○街103巷4弄8號，下稱系
      爭房地）所有權50%讓與予原告，並由原告代為清償前開
      房地之房屋貸款新臺幣（下同）160萬元，原告依約按月
      繳納前開貸款至98年底，合計已繳納貸款金額為460,413
      元，惟屢次要求被告辦理系爭房地移轉登記，均遭被告藉
      詞拖延。詎被告竟於98年12月16日將系爭房地以600萬元
      出賣予訴外人李宋東至，並已完成不動產所有權移轉登記
      ，是被告上開行徑已構成給付不能，為此爰依民法第226
      條、第260條、第216條規定主張被告應負擔履行利益損害
      責任；且被告既已將系爭房地移轉予訴外人李宋東至，顯
      已無法完成給付本旨，為給付不能，原告乃依民法第256
      條規定解除系爭房地之買賣契約，併依民法第259條第2款
      、第179條規定請求被告返還已繳納之貸款460,413元及法
      定遲延利息。並聲明：(一)被告應給付原告1,780,755元，
      及自起訴狀繕本送達翌日起至清償日止，按年息5%計算之
      利息；(二)被告應給付原告460,413元，及自起訴狀繕本送
      達翌日起至清償日止，按年息5%計算之利息；(三)願供擔保
      請准宣告假執行。
  二、被告則以：兩造間於95年8月16日所簽訂之讓渡書其上記
      載「…今讓渡位於台北縣中和市○○街103巷4弄8號1樓（
      建號00000-000）之所有權百分之五十，讓予長子廖富男
      …，並約定由長子代為清償本人向安泰商業銀行貸款之債
      務，約新台幣壹佰陸拾萬元整」，其法律性質應為附負擔
      之贈與，並非約定買賣價金，故關於移轉系爭房地所有權
      50%部分，即屬不定期限債務，而原告既未完全履行清償
      貸款之義務，且原告未先定期催告被告履行移轉系爭房地
      所有權，被告得依民法第408條撤銷其贈與。並聲明：(一)
      原告之訴駁回；(二)如受不利判決，願供擔保請准宣告免為
      假執行。
  三、兩造不爭執事項：
    (一)兩造於95年8月16日簽訂系爭讓渡書。
    (二)自讓渡書簽訂時起至98年底，已繳納貸款合計460,413元
      。
    (三)被告已於99年1月28日將系爭房地以買賣為原因移轉予訴
      外人李宋東至，房屋買賣價金為600萬元。
  四、得心證之理由：
    (一)經查，原告主張雙方簽訂讓渡書，嗣後被告將系爭房屋出
      售他人之事實，為被告所不爭執，並有土地登記謄本、建
      物登記謄本、異動索引、抵押權塗銷同意書、借據、增補
      契約、抵押權設定契約書、統一發票、土地增值稅繳款書
      、匯款申請書、出售廣告場照片在卷可稽，應堪認定。
    (二)次查，原告主張之讓渡書，乃雙方於95年8月16日所簽訂
      ，其內容記載「本人廖文川，今讓渡位於台北縣中和市○
      ○街103巷4弄8號1樓（建號00000-000）之所有權百分之
      五十，讓予長子廖富男，並約定由長子代為清償本人向安
      泰商業銀行貸款之債務，約新台幣160萬元整」等情，有
      讓渡書在卷可稽，又該債務均係由訴外人即被告之前妻、
      原告之母黃千芳（原名黃秀娥）於安泰商業銀行之帳戶扣
      款清償，亦有原告所提出之放款當期交易明細表、利息收
      據（本院卷第30、31頁）在卷可憑，應堪認定。
    (三)再者，系爭房屋設定之最高限額抵押權所擔保之債權，係
      黃千芳（原名黃秀娥）於86年3月17日向台北市第七信用
      合作社（嗣合併為安泰商業銀行股份有限公司）借款110
      萬元，而由被告擔任連帶保證人，之後前妻黃千芳再於87
      年7月3日借款，總計借款金額為210萬元，此有被告所提
      出之借據、增補契約、抵押權設定契約書等文件可資佐證
      （台灣板橋地方法院99年訴字第1948號卷第20-30頁），
      因此，系爭房屋上之抵押權所擔保之債權，乃係黃千芳向
      安泰商業銀行股份有限公司之借款，而被告為連帶保證人
      ，應可確定，故該債務之債務人為黃千芳，被告則為連帶
      保證人。
    (四)況且，被告於97年間與前配偶黃千芳因離婚事件訴訟時，
      原告於該訴訟中以證人身份到庭證稱：「證人即兩造之子
      廖富男證稱：『（你是否有和爸媽簽立讓渡書？提示讓渡
      書並告以要旨）有。』、『（問：當時會寫這份讓渡書？
      ）因為我媽看我跑去自殺，怕我以後沒有能力，所以就請
      求我爸爸把房子過戶一半給我，由我來償還債務。』、『
      （問：你有無償還貸款？）有，以前的存款來償還。』、
      『（問：當初媽媽以爸爸為連帶保證人並用爸爸的房地向
      第七信用合作社設立抵押，有無經過爸爸的同意？）媽媽
      有開車帶爸爸去銀行對保，爸爸應該知道。』」等情，有
      台灣板橋地方法院97年度婚字第645號民事判決書在卷可
      稽（卷第48-49頁），因此，兩造簽訂系爭房屋之讓渡書
      ，係經過雙方及黃千芳共同協議而為之，應可認定，且再
      參酌原告主張「貸款是由黃千芳貸款，所以清償是由黃千
      芳的戶頭去清償」等語之情節（卷第59頁），以及協議書
      約定由原告承擔借款債務之履行，而被告將房屋一半產權
      過戶給原告之情節，足認原告承擔借款債務之履行，乃係
      承受借款人黃千芳清償借款之責任，並非由原告承受被告
      之債務，且該清償之款項亦非被告支付給原告之交易對價
      ，是原告主張雙方為買賣關係等情，顯與上揭事實有間，
      尚非足採。
    (五)按附有負擔之贈與，係指贈與附有約款，使受贈人負擔應
      為一定給付之債務者而言（最高法院32年度上字第2575號
      判例參照）。而自兩造系爭讓渡書所載「…，並約定由長
      子代為清償本人向安泰商業銀行貸款之債務，約新台幣壹
      佰陸拾萬元整」等文字用語觀之，原告簽訂系爭讓渡書後
      ，在履行清償主債務人黃秀娥於安泰商業銀行股份有限公
      司（下稱安泰銀行）貸款債務後，即無償取得系爭房地所
      有權50%，是以被告所主張系爭讓渡書之法律性質應屬附
      負擔之贈與，並依照民法第408條撤銷贈與，為屬有據。
      另原告所主張代為繳交安泰商業銀行貸款之部分，乃係自
      借款人黃千芳於安泰商業銀行之帳戶扣款清償，已如前述
      ，是該款項之清償，乃係由借款人黃千芳名義之財產為清
      償，至原告雖於前訴訟所證稱：「（問：你有無償還貸款
      ？）有，以前的存款來償還。」等語，但原告並未提出證
      據以資佐據，尚難遽而認定原告亦得就此部分為請求。
    (六)從而，原告以被告未履行讓渡書移轉系爭房地所有權50%
      之義務，據此解除契約，並依民法第260條、第226條、第
      216條、第259條第2款、第179條規定請求被告負擔履行利
      益損害賠償責任及解除契約後不當得利返還責任，為無理
      由，不應准許。又原告之訴既經駁回，則其假執行之聲請
      亦失所附麗，爰併予駁回之。
  五、本件事證已臻明確，兩造其餘之攻擊防禦方法及所提證據
      ，經審酌後認均無礙判決之結果，爰不予一一論述。
  六、據上論結，原告之訴為無理由，依民事訴訟法第78條，判
      決如主文。
中    華    民    國   100    年    2     月    25    日
                  民事第七庭    法  官  蘇嘉豐
以上正本係照原本作成。
如對本判決上訴，須於判決送達後20日內向本院提出上訴狀。如
委任律師提起上訴者，應一併繳納上訴審裁判費。
中    華    民    國   100    年    2     月    25    日
                                書記官  林鈞婷